臺灣高雄地方法院民事判決　　　　　　　100年度訴字第820號
原　　　告　許敬昇
訴訟代理人　王進勝律師
　　　　　　黃淑芬律師
　　　　　　陶德斌律師
被　　　告　屈竹林
上當事人間請求損害賠償事件，本院於民國100 年6 月7 日言詞
辯論終結，判決如下：
    主  文
被告應給付原告新台幣壹拾萬元，及自民國一百年二月九日起至
清償日止，按週年利率百分之五計算之利息。
原告其餘之訴駁回。
訴訟費用由被告負擔十分之一，餘由原告負擔。
本判決第一項得假執行。
原告其餘假執行之聲請駁回。
    事實及理由
一、原告主張：兩造前均參與民國99年11月27日高雄市岡山區忠
    孝里之里長選舉而同為候選人，原告係該里前任里長，詎被
    告於競選期間，以書面競選文宣（下稱系爭競選文宣）登載
    「社區○○○設路燈，... 被剽竊為里長政績，騙！騙！騙
    ！何時了」及「仁義里里長... 以回饋金辦理工程、活動經
    費新台幣（下同）123 萬9429元，我們忠孝里呢？... 忠孝
    里還能再空轉4 年嗎？」等未經查證之不實事項詆毀原告名
    譽，而忠孝里里民亦因誤信文宣內容未投票給原告，致原告
    未能順利當選，被告上開行為已致原告名譽權受有損害，為
    此爰依民法第184 條第1 項及第195 條之規定，訴請判令：
    被告應給付原告100 萬元及自起訴狀繕本送達翌日起至清償
    日止，按週年利率5 ％計算之利息；並陳明如受不利判決，
    願供擔保聲請准宣告假執行。
二、被告則以：當初社區○○○設路燈係訴外人即社區管理委員
    會副主委鄭寶聰於99年3 月23日及同年10月15日，利用社區
    辦理理財講座活動及縣政座談等機會，向鎮長及縣長反應裝
    設，並非原告爭取辦理，系爭競選文宣內容並無任何不實之
    處，又被告係引用訴外人即同區仁義里里長周春芳之選舉文
    宣所登載之焚化廠補助金額，及以該補助金興辦工程、舉行
    活動之情形，提供選民判斷、抉擇，並無惡意或毀損原告名
    譽之情事，且若與事實不符，原告應於選舉期間出面澄清等
    語，資為抗辯，並聲明：原告之訴駁回。
三、兩造爭執及不爭執事項：
  (一)、下列事項為兩造所不爭執，依民事訴訟法第280 條第1 項
      、第279條第1項規定，堪信為真實：
    1.被告於99年11月高雄縣岡山鎮忠孝里里長競選期間，曾發
      放印有「社區○○○設路燈，....被剽竊為里長政績，騙
      ！騙！騙！何時了」及「仁義里里長... 以回饋金辦理工
      程、活動經費123 萬9429元，我們忠孝里呢？... 忠孝里
      還能再空轉4 年嗎？」等語之系爭競選文宣廣告（卷第34
      頁）。
    2.仁義里97至99年之焚化廠回饋金補助金額分別為22萬
      5565元、15萬元、26萬1413元；另忠孝里96年至99年之補
      助金額分別為4 萬3500元、14萬2055元、7 萬8400元、35
      萬8326元（卷第12至18頁、第35頁）。
  (二)、爭執部分：
    1.被告行為有無不法損害原告名譽？
    2.承上，原告得否請求被告負損害賠償責任？其金額應以若
      干為適當？
四、得心證之理由：
  (一)、被告行為有無不法侵害原告名譽？
    1.按因故意或過失，不法侵害他人之權利者，負損害賠償責
      任；不法侵害他人之身體、健康、名譽、自由、信用、隱
      私、貞操，或不法侵害其他人格法益而情節重大者，被害
      人雖非財產上之損害，亦得請求賠償相當之金額。其名譽
      被侵害者，並得請求回復名譽之適當處分，民法第184 條
      第1 項前段、第195 條第1 項分別定有明文。又名譽有無
      受損害，應以社會上對個人評價是否貶損作為判斷之依據
      ，苟其行為足以使他人在社會上之評價受到貶損，不論其
      為故意或過失，均可構成侵權行為（最高法院90年台上字
      第646 號判例參照）。
    2.原告主張被告於99年11月高雄縣岡山鎮忠孝里里長競選期
      間，曾發放印有「社區○○○設路燈，....被剽竊為里長
      政績，騙！騙！騙！何時了」之競選文宣一節，業據提出
      被告不爭執之系爭競選文宣在卷可稽（卷第9 頁），堪信
      屬實。被告雖抗辯該社區○○○設路燈確係管委會向縣長
      及鎮長爭取裝設等語，與當時擔任社區管委會副主委之鄭
      寶聰到庭證述「去年11月有裝設，因為我當副主委的時候
      ，那時岡山鎮長有到我們社區，當場我向鎮○○○路燈不
      夠亮，鎮長當時就有答應，隔了1 個月有派兩個技士至我
      們社區會勘，之後楊秋興縣長亦有到我們那，我們也有請
      縣長幫我們安裝路燈，之後就有人到該處施工」等語相符
      （卷第57頁）。然社區路燈裝設事宜，社區管委會、里長
      、幹事甚至社區全體住戶，均可向有關單位積極爭取，以
      強化社區安全及居住生活品質，故即使有人曾經為此奔走
      出力，仍不得將日後確有裝設路燈一事，獨自居功，而排
      除他人曾有之付出。上開證人鄭寶聰所稱爭取社區路燈裝
      設一事，經詢其是否知悉另有他人爭取裝設路燈、最後是
      鎮公所或縣政府派人裝設、經費來源為何等情，均表示不
      知道（卷第57至58頁），而原告確實曾於99年5 月24日忠
      孝里里政座談會時，向當時鎮長吳森發爭取補助裝設路燈
      ，嗣經鎮公所研究、設計、發包，於同年11月21日完工一
      節，則有原告提出被告不爭執真正、由吳森發具名之證明
      書附卷為憑（卷第11頁），足見關於兩造社區路燈裝設一
      事，係有包括原告多人在內之努力始得實現。
    3.被告雖抗辯上情因為並未接獲原告告知所以不知道，才會
      在系爭競選文宣提出質疑，如果原告發現不對，可以馬上
      提出，何以在被告當選里長後才提出云云（卷第60頁）。
      然兩造同為里長候選人，於競選期間散發之文宣，如有不
      實，經廣為流傳結果，於選民負面印象即已造成，且行為
      有無妨害名譽，與遭指摘之人知悉後是否提出澄清，係屬
      二事，不能以被害人事後未即時提出說明，而反推該行為
      並未妨害他人名譽，被告此部分抗辯，顯不可取。
    4.據上而論，被告於系爭競選文宣載述「社區○○○設路燈
      ，....被剽竊為里長政績，騙！騙！騙！何時了」等文字
      ，顯然係指控原告不僅未曾為社區○設路燈事宜盡其心力
      ，尚且將其攬為自己擔任里長期間之政績，並藉用該不實
      之政績宣傳，以達到騙取選民投票意向，進而當選里長之
      目的，自足以貶損原告社會上人格上之評價，被告此部分
      行為，已不法侵害原告之名譽權，自堪認定。
    5.至於原告另主張被告在系爭競選文宣印載「仁義里里長..
      以回饋金辦理工程、活動經費123 萬9429元，我們忠孝里
      呢？... 忠孝里還能再空轉4 年嗎？」等文字，亦足以妨
      害其名譽一節，為被告所否認，並抗辯係引用同區仁義里
      里長周春芳之選舉文宣刊載內容等語。經查，周春芳係99
      年仁義里里長候選人之一，其選舉文宣臚列96年至99年間
      爭取回饋金辦理里內各項工程、設備及活動等經費補助，
      合計123 萬9429元一情，有該選舉文宣在卷可稽（卷第31
      頁），原告既不爭執上開文宣之真正（卷第59頁），則被
      告將該鄰里里長競選文宣資料加以引用，並刊載於系爭競
      選文宣上，資為比較身為忠孝里里長之原告，有無以相同
      積極態度爭取回饋經費，並提出「空轉4 年」之質疑，自
      難認係蓄意詆毀原告之名譽。雖原告提出忠孝里96年至99
      年之回饋金補助帳冊，金額分別為4 萬3500元、14萬2055
      元、7 萬8400元、35萬8326元，合計僅有62萬2281元（計
      算式：43500+142055+78400+358326 ＝622281），另仁義
      里97至99年之焚化廠回饋金補助金額分別為22萬5565元、
      15萬元、26萬1413元，合計63萬6978元（計算式：
      225565+150000+261413＝636978），有被告不爭執之帳冊
      資料附卷可參（卷第12至18頁），二者尚無明顯差距，與
      周春芳競選文宣刊載數額並非一致，然周春芳係當時仁義
      里里長，將焚化廠回饋金額補助及運用情形，刊載在競選
      文宣上，已具有公示及政績宣傳之作用，被告加以引述、
      比較並提出質疑，係針對忠孝里公共事務所為合理之競選
      作為，不能期待被告必須對鄰里經費運用情形詳加調查後
      ，始得為之，否則反而有礙於公共事務之討論及批判監督
      ，此尚未逾越競選及言論自由之範疇，堪以認定。是原告
      主張被告此部分行為足以貶損其人格及名譽云云，即非可
      採。
  (二)、原告得請求被告負損害賠償責任之金額應以若干為適當？
    1.按不法侵害他人之身體、健康、名譽、自由、信用、隱私
      、貞操，或不法侵害其他人格法益而情節重大者，被害人
      雖非財產上之損害，亦得請求賠償相當之金額。民法第19
      5 條第1 項定有明文。又按慰藉金之賠償須以人格權遭遇
      侵害，使精神上受有痛苦為必要，其核給之標準固與財產
      上損害之計算不同，然非不可斟酌雙方身分資力與加害程
      度，及其他各種情形核定相當之數額（最高法院51年台上
      字第223 號判例參照）。
    2.查原告有專科畢業學歷，為學文理補習班負責人，擔任國
      際獅子會300D2 區2010至2011才藝委員會主席、國際獅子
      會岡山會2007至2008之會長、岡山青商會資深會2005年主
      席，名下有1 筆投資，97年年收入約20餘萬元；被告為台
      南水產學校畢業，曾任勵志新城甲區第3 屆主任委員、岡
      山勵志關懷協會志工隊隊長，98年綜合所得約20餘萬，名
      下有財產3 筆，總額約100 餘萬元等情，業經兩造陳明在
      卷，並有選舉公報及兩造稅務電子閘門財產所得調件明細
      表在卷可憑（卷第8 頁、第43至46頁）。審酌上開兩造之
      身分、地位、經濟狀況、被告為競選獲勝目的刊載上開文
      字及原告名譽受損之痛苦程度等一切情狀，認原告請求精
      神慰撫金之數額以10萬元為適當，逾此數額之請求，不應
      准許。
五、綜上所述，原告主張被告在系爭競選文宣刊載「社區○○○
    設路燈，....被剽竊為里長政績，騙！騙！騙！何時了」等
    文字，名譽受有損害，而本於侵權行為之法律關係，請求被
    告賠償其精神慰撫金10萬元，及自起訴狀繕本送達（卷第26
    頁送達證書）之翌日即100 年2 月9 日起至清償日止，按週
    年利率5 ％計算之利息，為有理由，應予准許，超逾此部分
    之請求，則屬無據，應予駁回。
六、本件係關於財產權之訴訟，原告勝訴部分所命被告給付之金
    額未逾50萬元，依民事訴訟法第389 條第1 項第5 款規定，
    應依職權宣告假執行。至原告敗訴部分，其假執行之聲請已
    失依附，應併予駁回。
七、據上論結，本件原告之訴為一部有理由，一部無理由，依民
    事訴訟法第79條、第389 條第1 項第5 款，判決如主文。
中    華    民    國    100   年    6     月    23    日
                  民事第三庭  法  官  李嘉益
以上正本係照原本作成。
如對本判決上訴，須於判決送達後20日內向本院提出上訴狀。如
委任律師提起上訴者，應一併繳納上訴審裁判費。
中    華    民    國   100    年    6     月    24    日
                              書記官  鄭倩